【裁判字號】    92,上訴,1245
【裁判日期】    921218
【裁判案由】    強盜
【裁判全文】
臺灣高等法院臺南分院刑事判決                                      巨股
      上  訴  人
      即  被  告  戊  ○  ○
      指定辯護人  本院公設辯護人  丁  ○  ○
右上訴人即被告因強盜案件，不服臺灣臺南地方法院九十一年度訴字第一一五七號中
華民國九十二年九月三日第一審判決（起訴案號：臺灣臺南地方法院檢察署九十一年
度偵字第一０八六六號、九十一年偵字第一０九八０號）提起上訴，本院判決如左：
      主      文
原判決撤銷。
戊○○連續意圖為自己不法之所有，攜帶兇器，以強暴至使不能抗拒，而使他人交付
其物，處有期徒刑肆年陸月。
扣案之尖刀壹把及半罩式安全帽壹頂，均沒收。
      事      實
一、戊○○基於意圖為自己不法所有之概括犯意，連續於九十一年十月十六日凌晨為
    下列強盜犯行：
    (一)凌晨三時許，戊○○攜帶其所有尖刀一把，頭戴其所有半罩式安全帽一頂，騎
      乘ＵＯＶ─ＯＯ六號輕機車，至台南縣永康市○○路世華銀行提款機房外，適
      丙○○從提款機推門出來，戊○○即以尖刀抵住丙○○腹部，以強暴手段至使
      劉女不能抗拒，並命劉女交出現金，幸丙○○提款未成，而無現金可供交付，
      並出示其皮夾，戊○○見狀旋騎乘該輛機車，往小東路方向離去而未得手。丙○○則開車尾隨其後，目睹其所騎乘機車號碼，立刻以行動電話打一一０報警
      。
    (二)凌晨三時十五分許，戊○○再攜帶上開尖刀，頭戴上述半罩式安全帽，進入台
      南縣永康市○○路○段二七０號「全家便利超商（永康福樂店）」店內，佯稱
      購物叫喚店員乙○○走近後，即持該尖刀指向徐某正面胸前，喝令徐某取出店
      中收銀機內全部現金，以強暴手段至使乙○○不能抗拒，而交付收銀機內現金
      新台幣（以下同）三千五百元予戊○○，戊○○得手後即揚長而去，乙○○亦
      隨即報警處理。
    (三)凌晨三時廿五分許，戊○○再攜帶該尖刀，頭戴上開半罩式安全帽，進入台南
      縣永康市○○路六二五號「統一超商（忠勇門市）」店內，欺近店員甲○○身
      後，以該把尖刀對向何某左前腰部，喝令甲○○取出店中收銀機內全部現金，
      以強暴手段至使甲○○不能抗拒，而交付收銀機內現金一千八百元予戊○○，
      戊○○得手後即行離去，甲○○亦隨向台南縣永康分局報案。
二、嗣於同日凌晨四時三十分許，戊○○在台南市○○路○段二四八號前，為警據報
    依法前往逕行拘提，並當場扣得戊○○所有供作案用尖刀一把及半罩式安全帽一
    頂，及強盜所獲贓款三千四百元等物（另一千九百元已經戊○○花用耗盡），並
    經丙○○、乙○○、甲○○指認後，查悉上情。
二、案經台南市警察局第二分局報請臺灣臺南地方法院檢察署檢察官偵查起訴及移送
    併案審理。
      理      由
一、被告戊○○對於右揭時地攜帶其所有之尖刀一把，頭戴其所有半罩式安全帽一頂
    ，並以尖刀抵住丙○○腹部，喝令劉女交出現金，至使劉女受該強暴手段心生畏
    懼不能抗拒，幸丙○○因提款未成而無現金可供交付，被告戊○○始未得逞之事
    實，業據被告戊○○迭於警訊及偵查、原審及本院中坦承不諱（見警卷、第一０
    八六六號偵查卷第十一頁反面、第十二頁、第十八頁反面、原審卷第八頁、七十
    九頁、本院九十二年十一月十三日備程序筆錄、九十二年十二月四日審判筆錄
    ），核與被害人丙○○於警訊指證之情符相符，並有作案用尖刀一把及半罩式安
    全帽一頂扣案可證，復有照片八幀附於警卷可佐，此部分事證明確，被告犯行堪
    以認定。
二、被告戊○○對於右揭時地，攜帶其所有之尖刀一把，頭戴其所有之半罩式安全帽
    一頂，如何持上述尖刀指向乙○○正面胸前，喝令徐某取出店中收銀機內全部現
    金，至使乙○○受該強暴手段，心生畏懼不能抗拒，而交付收銀機內現金三千五
    百元予被告戊○○，及被告戊○○對於右揭時地攜帶其所有尖刀一把，頭戴其所
    有半罩式安全帽一頂，並持上述尖刀對向甲○○左前腰部，喝令甲○○取出店中
    收銀機內之全部現金，至使甲○○受該強暴手段，心生畏懼不能抗拒，而交付收
    銀機內現金一千八百元被告戊○○等事實，業據被告戊○○迭於警訊及偵查、原
    審及本院中坦白承認（見警卷、第一０八六六號偵查卷第十一頁反面、第十二頁
    、第十八頁反面、原審卷第八頁、七十九頁、本院九十二年十一月十三日備程
    序筆錄、九十二年十二月四手審判筆錄），核與被害人乙○○、甲○○於警訊中
    之指証情節相符，並有作案用尖刀一把及半罩式安全帽一頂暨贓款三千四百元扣
    案可證，復有照片八幀附警卷可資佐證，此部分事證亦甚明確，被告犯行堪以認
定。
二、被告雖於偵查、原審及本院中均一再辯稱其著手上開強盜犯行之前，曾因為抑制
    骨髓炎疼痛而服用安眠藥物致其意識不清，始為上述行為云云。被告之父蘇水清
    於原審中聲請具保停止羈押之書狀，亦敘及被告依賴大量藥物，而有自殘、幻覺
    等異常症候，並竊取父母財物或典當財物、借貸金錢以獲取金錢購買藥品之不平
    常行為，且提出財團法人奇美醫院及行政院衛生署嘉南療養院病歷摘要影本為證
    。原審經依被告所陳購得藥錠二顆（藥房告稱藥名為「舒立眠」），檢送行政院
    衛生署管制藥品管理局鑑定後，檢驗得知該等藥錠含有「佐沛眠」成分，具有快
    速及短效之安眠鎮靜作用，服用後會產生嗜睡、眩暈、健忘、頭痛及噁心等副作
    用，若與抗抑鬱藥合併使用會有幻覺產生。另依據文獻記載，有長期濫用該等藥
    物之抑鬱症病人，服用大劑量「佐沛眠」而達到興奮作用，至於是否會產生積極
    侵害行為，則建議徵詢臨床醫師之意見，有原審九十一年十二月十六日勘驗筆錄
    （記載購買「舒立眠」之經過）及行政院衛生署管制藥品管理局九十二年一月廿
    二日管檢字第一一三一九四號函暨檢驗成績書各一份可參 (見原審卷第六十四頁
    至第六十六頁）。惟經原審檢附上述「舒立眠」藥錠、行政院衛生署嘉南療養院
    病歷摘要、行政院衛生署管制藥品管理局函文暨檢驗成績書，併送財團法人奇美
    醫院委請精神科臨床醫師為被告為精神鑑定後，雖認被告「八十七年車禍導致左
    腿骨折，八十六年六月將鋼釘取出又再度骨折，爾後近二年有使用Ｄｅｍｅｒｏ
    ｌ上癮行為．．．曾因服藥問題，在母親面前用刀切腹部來表達不滿，後送奇美
    醫院就醫，並且於九十一年九月四日至十一日在嘉南療養院住院，診斷為藥物所
    致幻覺症及巴比妥類及作用類似之鎮定劑或安眠藥成癮．．．經診斷為：反社
    會人格傾向多重藥物濫用疑似藥物所致幻覺症」，但仍認為被告「雖曾服用
    四顆舒立眠，根據其犯案之複雜性及事後路線之安排，依臨床醫學判斷，其精神
    狀態尚未達精神耗弱之程度」，有財團法人奇美醫院台南分院九十二年四月廿五
    日（九二）美分字第０一三七號函附之精神鑑定報告書在卷足憑 (見原審卷第六
    十九頁至第七十一頁）。本院審理中，亦有向行政院衛生署嘉南療養院調取被告
    之病歷摘要予以審酌，及參考行政院衛生署管制藥品管理局函文暨檢驗成績書，
    與財團法人奇美醫院委請精神科臨床醫師為被告為精神鑑定報告後，亦難認定被
    告因服用前述舒立眠藥錠，即遽認其係於精神耗弱之情況下而犯本件之罪，惟被
    告前揭身心之狀態，尚宜為量刑時參酌之事項，附此敘明。
三、按強盜罪所施用之手段，只須足以壓抑被害人之抗拒，使其失喪失意思自由為已
    足，縱令被害人實際無抗拒行為，仍於強盜罪之成立，不生影響（最高法院三十
    年台上字第三０二三號判例參照）。茲扣案尖刀一把，依其外觀及吾人共同生活
    經驗，屬得以輕易穿透人體組織對人造成傷害或死亡結果之兇器，被告戊○○持
    上開尖刀分別扺住、指向、對向被害人之身体，喝令其交出財物，主觀上被告之
    行為有制止被害人抗拒之意，至為灼然，客觀上此強暴之手段，即足以壓抑被害
    人不能抗拒，而失其意思自由，足見被害人當時已達不能抗拒之程度，至為明顯
    ，又其行為有刑法第三百二十一條第一項第三款情形。核其所為，係犯刑法第三
    百三十條第二項、第一項加重強盜未遂罪（強盜被害人丙○○部分），及同法條
    第一項加重強盜既遂罪（強盜被害人乙○○、甲○○部分）。其所為三次強盜既
    遂及未遂行為，時間緊接，所犯構成要件亦復相同，顯係出於概括犯意反覆為之
    ，為連續犯，應依刑法第五十六條規定，論以一加重強盜既遂罪，並加重其刑。
    又被告既有前述因骨髓炎引發之藥物濫用、自殘、幻覺情事，其於同日凌晨夜間
    連續強盜雖為法所不容，但究難與身心正常之成年人犯罪等同視之，且依被告之
    行為態樣而為觀察，被告並未以強烈且惡性重大之手段遂行犯罪，如被害人身無
    財物，被告並未進而再為積極侵害行為即行罷手離去（如前所述被害人丙○○之
    部分），且前後犯行亦僅獲取共五千三百元之不法財物而已，然刑法第三百三十
    條第一項加重強盜罪之法定本刑為七年以上有期徒刑，情輕法重，犯罪情況尚堪
    憫恕，爰依刑法第五十九條減輕其刑，並先加後減。
四、原審据以論罪科刑，固非無見；惟查被告所為強盜行為，係以兇器尖刀以強暴之
    方法，至使被害人乙○○、甲○○心生畏懼，不能抗拒，而使上開被害人交付其
    物，業據被害人乙○○、甲○○指証綦詳，諸如前述，且為原審事實認定，惟其
    主文竟諭知以強暴至使不能抗拒，而取他人之物，致主文與事實不相適合，有判
    決理由矛盾之違法（最高法院六十四年台上字第八九三判例可參），自有未洽。
    被告上訴意旨，指摘原判決量刑過重云云，雖非可取，惟原判決既有上開可議之
    處，自屬無可維持，應由本院撤銷改判。爰審酌上情，並參酌被告犯罪之動機、
    目的、手段、其行為對社會安全及財產安全造成之危害，暨被告犯後坦承犯罪，
    顯見悔意，態度良好等一切情狀，仍量如原審所處之刑，即有期徒刑四年六月。
    扣案尖刀一把及半罩式安全帽一頂，均為被告所有，為其於原審所供認（見原審
    卷第八十一頁），且供其犯罪所用之物（安全帽用以遮掩臉部以避免遭指認），
    爰依刑法第三十八條第一項第二款規定，宣告沒收。至於扣案之現金三千四百元
    ，雖係被告強盜所得之財物，但被害人仍得依法請求返還，其所有權並不屬於被
    告，自不得併予沒收（最高法院四十年台非字第五號判例參照）。
五、至公訴人另以九十一年度偵字第一二五八二號移送併辦部分，原審認此部分事實
    被告行為尚屬不能證明犯罪，核與前揭論罪科刑部分，不生連續犯之裁判上一罪
    關係，尚屬無從併予審理，業已應退由臺灣臺南地方法院檢察署檢察官另依法為
    適切之處分，該檢察官並未再移送本院併辦審理，本院自無須審酌，併予指明。
據上論斷，應依刑事訴訟法第三百六十九條第一項前段、第三百六十四條、第二百九
十九條第一項前段，刑法第三百三十條一項、第五十六條、第五十九條、第三十八條
第一項第二款，判決如主文。
本案經檢察官劉欽銘到庭執行職務。
中    華    民    國      九十二      年      十二      月      十八    日
                                  臺灣高等法院臺南分院刑事第一庭
                                      審判長法官  茆    臺    雲
                                            法官  李    文    福
                                            法官  田    平    安
右正本證明與原本無異。
如不服本判決，應於判決送達後十日內向本院提出上訴狀，其未敘述理由者並應於提
出上訴狀後十日內向本院補提理由書（應附繕本)。
                                      法院書記官  劉    岳    文
中    華    民    國      九十二      年      十二      月    二十二    日
附錄：本判決論罪科刑法條全文
刑法第三百三十條第一項
犯強盜罪而有第三百二十一條第一項各款情形之一者，處七年以上有期徒刑。


司法院資訊處製作；財團法人民間司法改革基金會備份。
